臺灣彰化地方法院民事判決　九十年度訴字第八九○號
　　原　　　告　甲○○
　　訴訟代理人　莊崇意律師
　　被　　　告　乙○○
　　訴訟代理人　吳天富律師
右當事人間請求所有權移轉登記事件，本院判決如左：
    主      文
原告之訴及假執行之聲請均駁回。
訴訟費用由原告負擔。
    事實及理由
一、原告主張：伊於民國（下同）七十五年十二月五日借用當時剛滿二十歲尚在服役
    中被告（五十五年七月七日生）名義向訴外人施六郎購買坐落彰化縣秀水鄉○○
    段第一四八四地號土地全部，並於七十六年一月二十一日以被告名義登記完成，
    此有不動產買賣契約書可憑，系爭土地自買受後，出賣人即點交伊占有使用，有
    關所有權狀等資料也都由原告自始執有中，伊並於七十七年七月五日將系爭土地
    以其名義申請建造自用農舍，完成後全家人共同居住使用，系爭土地未曾交由被
    告管理使用，因此兩造間僅屬單純借用名義之消極信託關係，與最高法院八十八
    年台上字第一七二五號判決相同，嗣因被告娶妻後變得忤逆不孝，伊於八十七年
    九月三日委託律師以台中法院郵局存證信函第四九二八號代函為終止借名之意思
    表示，並限期於文到十日內配合提出移轉過戶文件，將土地移轉登記予伊，被告
    於同年九月八日收受，然被告迄今不配合辦理，伊並以本訴狀之送達再次向被告
    為終止兩造間借名關係之意思表示，系爭土地被告曾於八十四年間以鈞院八十四
    年度訴字第七三七號起訴請求拆除地上物，伊於該案審理中以終止信託關係請求
    返還信託物提起反訴，訴訟過程中雖本訴及反訴均駁回確定（臺灣高等法院臺中
    分院八十六年上字第一四七號、最高法院八十七年台上字第一九四八號），但依
    駁回內容可見系爭土地確屬伊出資購買，借用被告名義登記，雖未有書面契約及
    購買後始終由伊占有使用，被告從未實際占有，並對系爭土地有何管理使用收益
    之行為，而經認定無法成立信託關係，然而此為單純借名關係之消極信託行，屬
    無名契約之借名關係，原告自得隨時終止借名關係，而請求移轉系爭土地之所有
    權為伊之名義等語。並聲明：被告應將坐落彰化縣秀水鄉○○段第一四八四地號
    、田、面積一一八三公頃土地全部之所有權移轉登記為原告名義。並願供擔保，
    請准宣告假執行。
二、被告則以：原告依最高法院八十八年台上字第一七二五號判決意旨，請求移轉所
    有權登記，誠屬無據，按原告就系爭土地於鈞院八十四年度訴字第七三七號事件
    中，及上訴第二、三審訴訟中，均主張係信託關係登記於被告名下，歷經判決駁
　　回確定後，始改以無名契約之借名關係提起本訴云云。惟查，前開判決意旨，係
　　名義人與借用人間金融存款關係，借用人得自由存、提款，而本件之情節並無上
　　開判決意旨之存在，自無援引之餘地。況系爭土地確係被告出資買受，土地權狀
　　由被告持有中，與前開判決之存摺由借用人持有之情形大不相同。又兩造既無信
　　託關託（按信託關係須基於委託人與受託人間合意訂立信託契約，方能發生，最
　　高法院七十三年台上字第九八七號判決可資參照），焉復有無名契約之借名關係
　　，況被告堅決否認與原告間有何契約之存在，原告不得就已判決確定之同一事件
　　，更行起訴云云置辯。
三、按當事人不得已起訴之事件，於訴訟繫屬中，更行起訴，民事訴訟法第二百五十
    三條定有明文。所謂一事不再理之原則，乃指同一事件已有確定之終局判決者而
    言。其所謂同一事件，必同一當事人，就同一訴訟標的，而為訴之同一聲明。若
    此三者有一不同，即不得謂為同一事件，自不受確定判決之拘束。查原告前於本
    院八十四年度訴字第七三七號案件之反訴中，係本於終止積極信託關係而請求，
    本件則本於終止借名關係之消極信託關係請求，其訴訟標的不同，自無一事不再
    理之適用，合先敘明。
四、查系爭土地登記為被告所有，現由原告占有使用，此為兩造所不爭，復有土地登
    記謄本、不動產買賣契約書為證，堪信為真實。原告起訴主張系爭土地係伊出資
    購買，單純借用被告名義登記，此與最高法院八十八年台上字第一七二五號判決
    要旨：「當事人約定一方以他方名義存款於金融機關，名義人僅單純出借名義，
    對存款無管理、處分之權，存單、印章、存摺均由借用人持有，借用人並得自由
    提、存款之消極信託契約」相類同，被告出借名義供原告辦理登記，對系爭土地
    則無管理處分之權，兩造關係程度上僅屬單純之借名關係，該判決認此情形為消
    極信託契約，惟被告堅詞否認兩造間成立消極信託契約，又將自己之財產，登記
    於他人名義，雙方之間並非當然有信託契約存在，況且，原告就兩造確有信託合
    意一節，復未能舉證以實其說，難以採信。原告復主張兩造間之單純借名關係，
    亦屬無名契約，性質上較接近委任關係，應可援引適用民法第五百四十九條第一
    項：「當事人之任何一方，得隨時終止委任契約」之規定，原告已於八十七年九
    月三日以台中法院郵局四九二八號存證信函終止借名關係，被告於八十七年九月
    八日收受，已生終止之效力，且原告更以起狀繕本之送達再為終止借名關係之意
    思表示，兩造之借名登記關係業已終止，此固有存證信函及起訴狀繕本送達回證
    在卷可稽，惟被告亦堅詞否認兩造間有何借名登記之合意存在，原告就此有利於
    己之事實，並未能舉證以實其說，自難採信。從而，原告本於終止借名關係，請
    求被告將系爭土地之所有權移轉登記為原告所有，於法無據，應予駁回。又原告
    之訴既經駁回，其假執行之聲請，亦失所附麗，應併予駁回。
結論：本件原告之訴為無理由，依民事訴訟法第七十八條，判決如主文。
中　　　華　　　民　　　國　　九十一　　年　　　六　　　月　　 十四　　 日
                                    臺灣彰化地方法院民事第二庭
~B法　　　官　林慧英
右為正本係照原本作成。
如對本判決上訴，應於判決送達後二十日內向本院提出上訴狀。
中　　　華　　　民　　　國　　九十一　　年　　　六　　　月　　 十七　　 日
~B法院書記官　張俞文
